臺中高等行政法院判決　　　　　　　　　　　　　　　九十一年度訴字第二一二號
　　　　　　　　　　　　　　　.
　原　　　告　甲○○○○○○○.
　代　表　人　乙○○
　訴訟代理人　洪修三律師
　被　　　告　彰化縣稅捐稽徵處
　代　表　人　丙○○（處長）
　訴訟代理人　己○○
　　　　　　　戊○○
右當事人間因房屋稅事件，原告不服彰化縣政府中華民國九十一年一月二十九日九０
彰府法訴字第一八五八０二號訴願決定，提起行政訴訟。本院判決如左︰
　　主  文
原告之訴駁回。
訴訟費用由原告負擔。
　　事  實
一、事實概要：
    原告所有坐落彰化縣鹿港鎮○○里○○路四七五號香客大樓，於民國（下同）八
    十八年五月間遭人檢舉訂有收費標準，涉有營業行為，經被告查證該香客大樓之
    一樓大廳及八至十樓確供營業屬實，乃認定原告有變相經營旅館之情事，除課徵
    營業稅外，並對該香客大樓一樓大廳及八至十樓以營業用稅率課徵八十七年九月
    至八十八年六月之房屋稅計新台幣（下同）五十二萬三千五百四十一元。原告不
    服，申請復查，復查決定變更為五十一萬一千零二十八元。原告仍不服，提起訴
    願，遭決定駁回，遂提起行政訴訟。
二、兩造聲明：
    (一)原告聲明求為判決：
    　1.訴願決定及原處分均撤銷。
    　2.訴訟費用由被告負擔。
    (二)被告聲明求為判決：駁回原告之訴。
三、兩造陳述：
    (一)原告主張：
　　　1.原告所有坐落彰化縣鹿港鎮○○里○○路四七五號香客大樓之八樓至十樓，
　　　　乃為便利南北往來之香客前來膜拜鹿港媽祖而建造，該香客大樓設施主要為
　　　　紀念媽祖之文物館、會議廳及進香旅客休憩之處所，係純為宗教信仰而對香
　　　　客服務，並無訂定收取租金標準，亦無營業行為，如有香客住宿時，僅採自
　　　　由樂捐方式，再發給感謝狀，完全以服務香客為目的，此乃全省寺廟類型之
　　　　共同方式，諸如：北港媽祖廟、新港媽祖廟、南鯤身五千歲廟等均屬之。而
　　　　住宿之樂捐款均列入帳簿，由章程組織管理之。惟被告未提出有效證據加以
　　　　論述，純以猜度臆測之錯誤推論，據而認定原告有變相經營旅館之情事，除
　　　　課以營業稅外，並對香客大樓以營業用稅率課徵房屋稅，顯屬無理，已嚴重
　　　　違反證據法則，復查決定及訴願程序未審度及此，亦嫌疏略。
　　　2.按「私有房屋有左列情形之一者，免徵房屋稅：：：三、專供祭祀用之宗祠
　　　　、宗教團體供傳教佈道之教堂及寺廟。」房屋稅條例第十五條第一項第三款
　　　　定有明文。又「寺廟供信徒之房屋，如經查明係無償供香客住宿或由香客自
　　　　由樂捐或僅收取管理費、清潔費等非以營利為目的者，准予比照財政部六十
　　　　五年三月二十二日台財稅字第三一八０六號函釋規定，依房屋稅條例第十五
　　　　條第一項第三款規定免徵房屋稅。」此有財政部七十七年十一月十一日台財
　　　　稅字第七七０五八００三一號函釋在案。故本件系爭房屋供香客住宿，以自
　　　　由捐獻或僅收管理費、清潔費等，非以營利為目的者，不得徵收房屋稅。且
　　　　自由樂捐方式自無開立統一發票之必要，被告胡言稱訂有收費標準云云，該
　　　　標準在那裡？有否掛在服務台？又被告所稱電話詢問大樓服務人員等情，究
　　　　竟向誰詢問？被告僅片面指摘，顯難採信。且鄭主任委員亦堅稱採用自由樂
　　　　捐方式，僅香客一再詢問時表示管理費、清潔費收費成本而已，自不能以此
　　　　認定為收費標準。
  　　3.按行政處分依據行政程序法規定應屬明確，如欠缺明確所為處分或推論臆測
　　　　之詞，自屬不明確。本件被告之處分顯屬不實之指摘，又屬推論臆測毫無證
　　　　據之處分，為行政處分權擴大，自為法所不許。本件自始可能係因原告未訂
　　　　收費標準，而大樓服務員應香客之詢問將住宿成本告訴香客所引起之無端誤
　　　　會。若訂有收費標準，則何以有香客詢問？是既有誤會而產生致被告擅自行
　　　　政處分不明確，應予撤銷。
      4.原告之香客大樓係無償供香客住宿或由香客自由捐獻或僅收取管理費、清潔
　　　　費等，絕非以營利為目的，應免徵房屋稅。因香客與原告間，根本無成立租
　　　　賃房屋之租賃關係，原告並無任何「營業行為」，如僅以自由捐獻方式為之
　　　　，應屬民法上之贈與行為，自不能擅自稱為租賃關係。被告雖舉證人丁○○
　　　　稱：當時有寫「感謝狀」，而感謝狀之內容詳載：「對本宮湄洲天上聖母自
　　　　動樂獻油香新台幣柒佰元整。」，其文顯然係屬自動樂獻天上聖母油香錢之
　　　　意思，當然屬於民法上之贈與關係，絕非租賃，並無任何取得營利之行為。
　　　　且此僅單一（贈與）事件而已，被告自不能擴充解釋為全年（即八十七年九
　　　　月至八十八年六月）作營利行為，而擅令原告按營業用稅率課徵全年份房屋
　　　　稅。被告擅自擴大行政權，致其行政處分不明確，侵害原告之權益，故原告
　　　　得按信賴利益保護原則，請求予以撤銷原處分及訴願決定。
　　(二)被告答辯：
      1.原告所有系爭香客大樓一樓大廳、八樓、九樓、十樓面積供香客住宿，於八
        十六年二月七日起對外服務。八十八年有民眾具名檢舉該香客大樓訂有收費
        標準，單人住宿每日七百元，雙人住宿八百元，開業至今，行有餘年，原告
        未開立統一發票卻以感謝狀代替。嗣經被告派員電話詢問及實地調查，該大
        樓服務人員均稱「雙人房部分單床七百元，二小床八百元」，其住宿訂有一
        定之收費標準而非無償供香客住宿或由香客自由捐獻或僅收取管理費、清潔
        費，核與民眾反映及被告調查相符，此有檢舉書、編號（駒）四六四五號感
        謝狀及被告處理電話檢舉紀錄單等資料附案可稽，被告就原告逃漏營業稅部
        分查處，並補徵八十七年九月至八十八年六月之營業用房屋稅，核無違誤。
      2.原告主張該香客大樓均由香客以添油香方式自由樂捐乙節，據原告八十八年
        七月八日第十二屆第三屆委員監事七月份聯席會議紀錄七、討論事項1.案由
        ：香客大樓相關事宜研討：大樓營運、住宿與管理，決議：「香客大樓成立
        是以服務香客為宗旨，現稅捐處對於住宿收費辦法認為不符稅務法，因此大
        樓住宿改採完全自由樂捐方式：：：」；又該委員會主任委員鄭金盛於八十
        八年九月九日談話筆錄稱：「客人詢問時，服務人員表示採自由樂捐，但客
        人一再詢問大概是多少時，服務人員才表示管理費、清潔費、水費等加總大
        約為上述價格（單床七百元，二小床八百元）。另經貴處通知調查後，已於
        八十八年七月一日起告知服務人員不要將住宿成本告知住宿客人，由其自由
        樂捐。」，足見該香客大樓對於住宿者原先即訂有收費辦法採取定額收費方
        式，迨至八十八年七月間被告查處後始改變收費方式，原告變相經營旅館之
        事實洵堪認定。
　　理  由
一、按「私有房屋有左列情形之一者，免徵房屋稅。：：：三：專供祭祀用之宗祠、
    宗教團體供傳教佈道之教堂及寺廟。」為房屋稅條例第十五條所明定，次按「依
    房屋稅條例第五條規定，房屋稅稅率分為住家用房屋與非住家用兩類，後者又分
    營業用與非營業用。房屋稅係由稽徵機關根據房屋稅條例有關規定，按房屋現值
    ，依其使用情形所應適用之稅率，核計稅額向納稅義務人徵收之。房屋凡供營業
    用者，不論營利事業有否取得執照，均應按營業用稅率課徵房屋稅。」、「寺廟
    供信徒住宿之房屋，如經查明係無償供香客住宿或由香客自由捐獻或僅收取管理
    費、清潔費等非以營利為目的，准予比照本部六十五年三月二十二日台財稅第三
    一八○六號函釋規定，依房稅條例第十五條第一項第三款規定免徵房屋稅。」分
    別經財政部六十九年七月十六日台財稅第三五七五八號函釋及七十七年十一月十
    一日台財稅第七七○五八○○三一號函釋在案。
二、本件原告所有坐落彰化縣鹿港鎮○○路四七五號香客大樓一樓大廳及八樓至十樓
    ，於八十八年五月間經人檢舉有定額收費之營利行為卻未開立發票，僅以感謝狀
    替代之情形，案經被告查證屬實，爰按房屋稅條例補徵八十八年度（八十七年九
    月至八十八年六月）營業用房屋稅五十二萬三千四百五十一元。原告不服，申請
    復查，因被告稅額誤植，復查後更正為五十一萬一千零廿八元。原告仍不服，循
    序提起行政訴訟，並為前述之主張。經查：
  (一)依原告之管理委員會主任委員鄭金盛於八十八年九月九日在被告談筆錄中表示：
    「客人一再詢問大概時，服務人員才表示管理費、清潔費、水電費等加總大約為
    上述價格（即單床七百元，二小床八百元），已於八十八年七月一日告知服務人
    員不要將住宿成本告知客人：：：。」。又據八十八年七月八日原告之委員監事
    聯席會議紀錄記載決議：「：：：現稅捐處對於住宿收費辦法認為不符稅務法，
    因此大樓住宿改採完全自由樂捐方式，：：：」。另證人丁○○於本院行準備程
    序時到庭結證稱：「我於八十八年五月十八日在鹿港天后宮住宿，住的時候，他
    們直接說單人房七百元，雙人房八百元，沒有說自由樂捐亦未設置樂捐箱。我是
    因公務到彰化查帳，為了要報差旅費，本來要向他們要發票，天后宮卻開感謝狀
    。其他旅館如果像天后宮一樣的設備，大約也與天后宮同一價格」此有鄭金盛之
    談話筆錄及鹿港天后宮委員監事七月份聯席會議紀錄、本院準備程序筆錄在卷足
    憑。足見該香客大樓對於住宿者原先即訂有收費辦法採取定額收費方式，迨至八
    十八年七月間經被告查處後始改變收費方式。原告主張香客大樓係無償供香客住
    宿或由香客自由捐獻，應屬民法上之贈與行為，顯無足採。又原告對本件依法應
    繳納之房屋稅，並無信賴被告某種行為之信賴基礎存在，亦無因信賴而為某種行
    為之信賴表現，自亦與信賴保護原則無涉。
  (二)按原告既對住宿香客大樓者訂有收費標準，依常理判斷，即非僅單一對丁○○收
    費而已。被告以原告於八十七年九月以前已經繳納房屋稅，另原告之管理委員會
    主任委員鄭金盛聲稱自八十八年七月起住宿香客大樓採自由樂捐方式，乃依營業
    用稅率補徵該香客大樓八十七年九月起至八十八年六月止之房屋稅自無不合。
三、綜上所述，被告之原處分（復查決定）核無不合，訴願決定予以維持亦無違誤，
    原告聲明求為撤銷，為無理由，應予駁回。另依原告八十八年七月四日修改之組
    織章程第廿三條第十二項香客大樓管理組載明其有「客戶開發」之任務，是被告
    不得逕依鄭金盛所稱已改自由樂捐方式即自八十八年七月起逕予免徵房屋稅，仍
    應確實查核原告是否仍有變相經營旅館，而逃避稅捐稽徵情事，併予指明。
據上論結，本件原告之訴為無理由，爰依行政訴訟法第一百九十五條第一項後段、第
九十八條第三項前段，判決如主文。
中　　華　　民　　國　　九十一　　　年　　　九　　　　月　  　十七　　　日
                 臺 中 高 等 行 政 法 院   第 二 庭
                                審 判 長 法      官　沈　水　元
                                         法      官　林　秋　華
                                         法      官　王　德　麟
右正本證明與原本無異。
如不服本判決，應於判決送達後二十日內向本院提出上訴書狀，其未表明上訴理由者
，應於提起上訴後二十日內向本院提出上訴理由書（須依對造人數附具繕本）；如於
本判決宣示或公告後送達前提起上訴者，應於判決送達後二十日內補提上訴理由書（
須附繕本）。未表明上訴理由者，逕以裁定駁回。
提起上訴應預繳送達用雙掛號郵票拾份（每份三十四元)。
中　　華　　民　　國　　九十一　　　年　　　九　　　　月　　　十七　　　日
　　　　　　　　　　　　　　　　　　　　 法院書記官　邱  吉  雄
